【裁判字號】    88,家訴,18
【裁判日期】    890913
【裁判案由】    分配夫妻剩餘財產
【裁判全文】
臺灣屏東地方法院民事判決  八十八年度家訴字第一八號
    原      告  乙○○
    訴訟代理人  陳水聰律師
                張瓊文律師
    被      告  甲○○      住.
    訴訟代理人  陳旻沂律師
右當事人間請求分配夫妻剩餘財產事件，本院判決如左：
    主      文
原告之訴及假執行之聲請均駁回。
訴訟費用由原告負擔。
    事      實
甲、原告方面：
一、聲明：求為判決（一）被告應給付原告新台幣（下同）三百五十八萬二千零十四
    元暨自訴狀繕本送達翌日起至清償日止，按年息百分之五計算之利息。（二）願
    供擔保，請准宣告假執行。
二、陳述：
(一)兩造原為夫妻關係，原告履遭被告毆打，迫於無奈只得離開家園，詎被告竟藉此
    機會對原告訴請離婚，經法院判決離婚確定，嗣經提起再審之訴亦經駁回，兩造
    於婚姻期間之財產關係乃聯合財產制，於離婚時聯合財產關係消滅，被告之財產
    於離婚判決確定當時為七百十六萬五千七百二十八元，而原告之財產為一千七百
    元，故被告應給付原告之剩餘產差額為三百五十八萬二千零十四元。
(二)對被告抗辯之陳述：
１、被告僅為國小教員，風流成性，揮霍無度，如非原告標會籌措家庭費用，如何能
    養家活口及裁培三個小孩到大專畢業。
２、被告稱原告於八十一年十月二十二日承認拿五百萬元供弟弟使用，其自白書係在
    原告持木棍逼迫下所為，並非實在。
３、互助會款乃原告代為招會供興建家園、購置田產之用，被告僅係國小教員，根本
    無能力負擔家用，故互助會款由被告負責償還乃天經地義。
４、祖產係原告付款所得，本應為原告之財產，其出售所得三百六十萬元，其中還女
    兒一百十萬元，被告又搶回一百四十萬元，實際只還債一百十萬元，被告根本不
    願償還此家庭費用。
５、原告係因遭被告毆打，始離家出走，於不知情之情況下卻遭判決離婚，經原告提
    起再審仍遭駁回，是原告係於再審之訴判決確定後始提起本件訴訟，故時效起算
    點應自八十七年三月五日再審判決確定時起算，而非自提起再審之訴時起算。
６、被告所有財產依銀行記綠係於七十四年六月三日以後所存入。
三、證據：提出聲明書、委託書、彰化商業銀行往來明細各一件為証；並聲請函查新
    園郵局潮州第十五支局、屏東第一信用合作社萬丹分社、台灣銀行屏東分行、屏
    東市第一信用合作社、彰化商業銀行東港分行有關被告於各該行庫之存款明細。
乙、被告方面：
一、聲明：求為判決（一）原告之訴駁回。（二）如受不利之判決，願供擔保請准宣
    告免為假執行。
二、陳述：
(一)夫妻一方如有不務正業或浪費成習等情事，於財產之增加並無貢獻，應酌減其分
    配金額或不予分配，原告屢次離家出走未專心操持家務，對財產之增加已無貢獻
    ，且又有浪費財產之情事，原告曾將五百萬元拿予其弟簡永誠使用，且原告之互
    助會款及借款二百九十萬元均由被告代為清償，另被告之祖產登記於原告名下，
    經出售後由村長代為處理償還民間會款及債務約三百六十萬元，是被告有浪費財
    產情形，自不得坐享其成。
(二)夫妻於七十四年六月三日民法親屬篇修正前已結婚並取得之財產並無民法第一千
    零三十條之一規定之適用，是原告尚應証明兩造離婚當時存在之財產係在七十四
    年六月五日以後所取得，否則即應駁回其訴。
(三)原告至遲於八十五年十二月二十七日向本院提起再審之訴時即知離婚判決已確定
    ，並已知悉有財產差額，而原告於八十八年六月九日始訴請本件剩餘產分配，已
    逾二年之時效，是原告縱有請求權亦已罹於消滅時效，被告自得拒絕給付。
(四)縱認原告仍得請求，惟被告代原告清償之債務仍得依法請求，爰於三百萬元之範
    圍內主張抵銷。
(五)被告國小教師之退休金，係屬無償取得之財產，依民法第一千零三十條之一第一
    項但書之規定，自不應列入剩餘財產之分配。另出售祖產之土地係屬因繼承取得
    之財產，亦不應列入計算。
(六)原告於八十一年九月十日書立「離婚聲明書」表示「如果再離家出走，我願意放
    棄在家裡的財產權益給我丈夫」等語，而原告嗣又離家出走，並經判決離婚確定
    ，是原告自無任何財產權益。
三、証據：提出離婚聲明書、自白書、同意書、民事裁定、証明書、借還款資料、收
    據各一件、定期存單九件、互助會資料十五件為証。
丙、本院依職權調閱本院八十二年度偵字第六九八六號刑事卷、八十四年度婚字第三
    一六號民事卷及八十六年度婚再字第一號民事卷。
    理      由
一、本件原告起訴主張兩造原為夫妻關係，被告對原告訴請離婚，經法院判決離婚確
    定，嗣經提起再審之訴亦遭駁回，兩造於婚姻期間之夫妻財產關係為聯合財產制
    ，於離婚時聯合財產關係消滅，被告之財產於離婚判決確定當時為七百十六萬五
    千七百二十八元，而原告之財產為一千七百元，故被告應給付原告之剩餘產差額
    為三百五十八萬二千零十四元。而被告則以原告至遲於八十五年十二月二十七日
    向本院提起再審之訴時即知離婚判決已確定，並已知悉有財產差額，而原告於八
    十八年六月九日始訴請本件剩餘產分配，已逾二年之時效，被告自得拒絕給付等
    語置辯。
二、查兩造原為夫妻關係，被告於八十四年間向本院提起八十四年度婚字第三一六號
    離婚訴訟，經本院判決准兩造離婚，該判決於八十五年一月十八日確定，嗣原告
    於八十五年十二月三十日提起再審之訴，經本院判決再審之訴駁回，原告不服，
    上訴台灣高等法院高雄分院亦經上訴駁回，嗣又上訴最高法院，最高法院於八十
    七年三月五日駁回確定，業經本院依職權調取上開案件核閱無誤。又兩造之夫妻
    財產關係為聯合財產制，此為兩造所不爭執，按聯合財產關係消滅時，夫或妻於
    婚姻關係存續中所取得而現存之原有財產，扣除婚姻關係中所負債務，如有剩餘
    ，其雙方財產之差額，應平均分配。但因繼承或其他無償取得之財產不在此限，
    民法第一千零三十條之一第一項定有明文；惟同條第三項亦規定第一項剩餘產差
    額之分配請求權，自請求權人知有剩餘財產之差額時起，二年間不行使而消滅。
    自聯合財產關係消滅時起，逾五年者亦同。本件兩造業經本院八十四年婚字第三
    一六號判決離婚確定，被告於八十五年十二月三十日提起再審之訴，是被告於八
    十五年十二月三十日當已知悉兩造之離婚判決業已確定，而原告亦自認於離婚前
    後皆知被告之財產狀況（本院八十九年五月二十九日準備程序筆錄），是本件原
    告於八十八年六月十一日始提起本件分配夫妻剩餘財產之訴訟，顯逾二年之時效
    期間，被告抗辯原告之請求已逾二年之時效期間，於法自屬有據。至原告雖主張
    時效應自再審判決確定時起算，惟確定判決之效力，並非一經提起再審之訴即受
    影響，必俟再審判決廢棄原判決確定後，原確定判決始失其效力，又再審之訴係
    駁回再審之訴確定者，對於原確定判決自不生影響，故本件原告對於離婚之確定
    判決雖已提起再審之訴，惟嗣經判決再審之訴駁回確定，故對於原離婚之確定判
    決自不生任何影響，其時效自不能以再審之訴駁回確定時為起算基準，是原告之
    主張本院尚難採信，其請求應予駁回。而假執行之聲請亦因失所附麗，應併駁回
    之。
據上論結，本件原告之訴為無理由，依民事訴訟法第第七十八條，判決如主文。
中      華      民      國    八十九    年      九      月    十三    日
                                    臺灣屏東地方法院民事第二庭
~B審判長法官  洪有川
~B法      官  王幸華
~B法      官  黃義成
右為正本係照原本作成。
如不服本判決，應於送達後廿日內，向本院提出上訴狀。
~B法院書記官  徐建功
中      華      民      國    八十九    年      九      月    十三    日


司法院資訊處製作；財團法人民間司法改革基金會備份。
